臺灣高等法院民事判決　　　　　　　　　 94年度上字第329號
上　訴　人　東星汽車貿易有限公司
法定代理人　丁文星
訴訟代理人　蔡文燦律師
複 代 理人　劉　楷律師
被 上 訴人　達昱汽車股份有限公司
法定代理人　葉佐炎
訴訟代理人　葉滄燁律師
上列當事人間請求給付價金事件，上訴人對於中華民國94年3月2
日臺灣桃園地方法院93年度訴字第1412號第一審判決提起上訴，
本院於94年10月12日言詞辯論終結，判決如下：
    主  文
上訴駁回。
第二審訴訟費用由上訴人負擔。
    事實及理由
一、被上訴人起訴主張：被上訴人於民國92年12月18日，由台灣
    本田股份有限公司（下稱本田公司）水晴泰秀先生見證，將
    被上訴人所有坐落中壢市○○路○段188之1號之展示場、辦
    公室（以上不含原建物）、修護場及鈑噴場等約1221坪建物
    及廠務相關設備，以新台幣（以下同）00000000元出售上訴
    人。雙方除訂有資產買賣契約書外，被上訴人並簽發同上金
    額之發票予上訴人。詎上訴人僅支付第1、2期款，第三期尾
    款於系爭建物已取得使用執照並辦妥登記後，上訴人即拒不
    給付，經被上訴人發函催告，上訴人亦僅匯款0000000元予
    被上訴人，餘款0000000元則迄未給付。為此依買賣關係訴
    請上訴人給付。原審為被上訴人全部勝訴之判決，其於本院
    聲明：上訴駁回。
二、上訴人則以：依系爭買賣契約約定，被上訴人負有取得使用
    執照及辦妥建物第一次保存登記之義務，並應負擔履行上述
    義務之費用。本件被上訴人應繳納之規費及應由其負擔之費
    用而由上訴人代繳者有：(1)審查費：4900元；(2)罰鍰：
    265912元；(3)規費：9849元；(4)罰鍰：100000元；(5)代書費
    ：41277元；(6)完成系爭建物保存登記及使用執照之費用：
    0000000元。前開各筆費用自應由尾款扣除。退步言，若不
    得扣除，被上訴人亦有依無因管理或不當得利規定返還上訴
    人之義務，上訴人自得依法主張抵銷，並以原審93年12月6
    日答辯狀之送達為抵銷之意思表示等語，資為抗辯。並聲明
    ：(1)原判決廢棄。(2)被上訴人在第一審之訴及假執行之聲請
    均駁回。
三、查兩造於92年12月18日簽訂資產買賣契約書，由上訴人向被
    上訴人買受坐落中壢市○○路○段188之1號，包含展示場、
    辦公室（以上不含原建物）、修護廠以及鈑噴廠等約1221坪
    建物，以及被上訴人所有之廠務設備與相關設備，總價為
    00000000元。上訴人已支付頭期款00000000元、第一、二期
    尾款共00000000元及第三期尾款中之0000000元，尚餘
    0000000元未付。此為二造所不爭執，並有資產買賣契約書
    在卷可稽（見原審卷第12至17頁），應堪信實。
四、上訴人雖以前揭情詞置辯，但查：
(一)兩造簽訂之資產買賣契約書第1條記載：「甲方（即被上訴人
  ）同意以第2條約定之買賣價金出售予乙方（即上訴人），乙
  方同意以該等價金向甲方購買座落於中壢市○○路○段188 之1
  號，包含展示場、辦公室（以上不含原建物）、修護廠以及鈑
  噴廠等約1221坪建物（詳如附錄1-1之建物平面圖），以及甲
  方所有之廠務設備及相關設備（詳如附錄2之財產目錄明細表
  並以現場點交數量為準）。甲方應配合並協助乙方取得買賣標
  的所有權利之一切手續及義務，包括但不限於簽署／或提供文
  件。就尚未辦妥建物第一次保存登記／或取得使用執照之建物
  ，甲方應配合乙方於本契約書簽訂後3個月內辦妥。」第2條約
  定：「一、乙方向甲方購買第1條所列之建物、設備等營業資
  產，總買賣價金為00000000元（各項買賣標的之價款設備如附
  錄3所示，均含稅）。二、乙方給付甲方買賣價金之方式如下
  ：1.頭期款：本契約書簽訂同時應給付總價金之50%。2.尾款
  ：其餘尾款應於本契約書簽訂後次月起分三期逐月平均給付，
  並以本契約書簽訂日之相當日為給付日，惟當日如非銀行營業
  日者，順延至次日支付，且最後一期尾款，應於建物辦妥保存
  登記並取得使用執照後始行支付。乙方於給付時應扣除甲方就
  本契約書讓與買賣標的應支付之所有稅金（包括但不限於契稅
  及印花稅）以及其他一切規費。」第4條則約定：「前述建物
  及設備均點交當時現狀為交付標準，甲方並同意配合乙方辦理
  相關變更登記手續。雙方當事人同意台灣本田公司得派員監督
  點交事宜。」（見原審卷第12至15頁），均未就辦理第一次保
  存登記費用之負擔為明文約定。然將前開契約文義與卷附系爭
  資產買賣契約書草約條文相互比較，草約第1條原約定內容就
  建物部分特別區分「已辦妥第一次保存登記及已取得使用執照
  之建物」及「尚未辦妥第一次保存登記或取得使用執照之建物
  」，且約定「就尚未辦妥建物第一次保存登記及取得使用執照
  之建物，甲方應配合乙方於本契約書簽訂後3個月內辦妥。
  並由甲方支付一切相關，且由乙方於買賣價金中扣除之。」；
  草約第2條尾款之給付原約定「惟最後一期尾款，需待辦妥建
  物保存登記及取得使用執照後始行支付。就尚未辦妥建物第一
  次保存登記及取得使用執照之建物，倘未能於前條約定期間內
  辦妥者，則就該等建物因未能辦妥建物第一次保存登記及取得
  使用執照致減損其價值之差額（以下簡稱「減損差額），乙方
  得將買賣價金餘額扣除減損差額後給付甲方，惟如有不足者，
  則甲方應償還不足額部分予乙方。」草約第4條則約定「前述
  建物及設備部分，應均以點交當時現狀為交付標準，甲方並同
  意配合乙方辦理相關變更登記手續，所需之費用由雙方平均分
  擔。」（見本院卷第95至111頁）前揭草約內容於正式締約時
  均遭刪除未獲採用，顯見兩造在簽約時已合意賣方即被上訴人
  僅有協助及配合買方即上訴人就系爭建物辦理保存登記之義務
  ，不須負擔辦理保存登記之費用，亦無須負擔若未能辦理保存
  登記之價值減損。
(二)參諸證人即原受本田公司委託擬訂系爭資產買賣契約書條款之
  律師邱惠珍到庭結證稱：「我原先的稿本是有記載如果第一次
  建物登記無法辦出來的減損價額應由誰負擔，我都是與本田聯
  絡，當事人兩造都是本田公司前後的經銷商，後來本田公司與
  我聯絡說當事人希望刪掉那段記載，所以我才刪掉的…依第4
  條有規定點交以現狀為準，出賣人同意配合買受人辦理變更登
  記手續，我在16號的稿本有建議費用由當事人雙方平均負擔，
  但是18號的合約本田公司跟我說當事人要求刪除這一段，所以
  就刪除了…因為我們當初設計合約時考慮到當事人可以拿到一
  個可以合法使用的建物，所以我們把辦理移轉登記及保存登記
  的規費設計成應從買賣價金扣除。契約第2條基本上是商業條
  款，從字面上雖可解釋成規費是由賣方負擔，但是這個契約有
  經過刪減，我們後來並無核對有無歧異的地方，所以費用是由
  誰負擔可能要考慮到他們財產目錄及各買賣標的的價格約定是
  以保存登記前的價格為準或是以保存登記後的價格為準。本件
  在談買賣的時候有請鑑價公司鑑價，但是我不清楚鑑價的標準
  。…我原先的稿本有載明如果在期間內沒有辦妥保存登記或使
  用執照而減損建物價額部分，乙方（買受人）可以扣除價金，
  但是後來這段被刪除，本田告訴我當事人希望刪掉，他有傳真
  給我，上面有註記他已經將原稿本給兩方看過。」（見本院卷
  第72至74頁）更徵兩造於簽約之際已確有上述合意，而變動原
  規劃內容。
(三)況且，系爭買賣標的由台灣本田公司委託中華徵信所企業股份
  有限公司分別就建物與汽車服務廠之設備進行估價，有關建物
  部分，以尚未辦妥保存登記之建物作為評估標準，價值為
  00000000元，汽車服務00000000元，合計00000000元，但經台
  灣本田公司審核結果，認有關汽車服務廠之機器設備部分應減
  為00000000元，故二者合計價格為00000000元，並以此為系爭
  買賣金額，此據被上訴人陳述綦詳，並有中華徵信所企業股份
  有限公司不動產時值鑑價報告在卷可稽（見原審卷第58至65頁
  ），足認兩造嗣同意以未辦妥保存登記之建物價值為本件買賣
  價金之核定標準，因與律師草擬時以辦妥保存登記建物為買賣
  標的之設計前提不同，故一併將草約中原有差額減損及辦理保
  存登記之費用負擔條文文字予以刪除，益見兩造同意前開刪除
  部分已非賣方義務。
(四)上訴人雖另執資產買賣契約書第7條為辯，查前開第7條固約定
  ：「因準備及簽署本契約書所生的一切費用，除法律費用由雙
  方平均分擔外，由當事人各自負擔其各自發生之費用及應負擔
  之稅捐，惟甲方應負擔本契約書買賣標的移轉基準日（含）前
  應付之水電費用、電話費等營業費用與其他積欠稅金以及移轉
  買賣標的所生契稅、印花稅等。」然證人邱惠珍於本院明確證
  述：「第7條前半段費用是指本件合約的費用，後半段指的是
  各自使用的費用及應負擔的稅捐，本條並沒有包括應辦理移轉
  登記及保存登記所生的費用如規費及代書費用均不在其內。」
  （見本院卷第74頁），是上訴人此節所辯，尚屬誤會。
五、綜上，兩造於簽訂資產買賣契約書時已合意建物部分之買賣
    金額以未辦妥保存登記之建物為計價基準，賣方僅有協助及
    配合買方辦理保存登記之義務，而毋庸負擔辦理手續之相關
    費用，亦毋須為必能辦妥保存登記之瑕疵擔保。上訴人辯稱
    被上訴人應負擔辦理保存登記之費用，並據此與買賣價金為
    抵銷抗辯，委無可採。從而，被上訴人本於買賣契約訴請上
    訴人給付所餘價金0000000元及自起訴狀繕本送達即93年11
    月9日起至清償日止按年息5%計算之法定遲延利息，洵屬有
    據，應予准許。原審判命上訴人如數給付，並定擔保金額為
    准、免假執行之宣告，於法並無違誤。上訴意旨指摘原判決
    不當，求予廢棄改判，為無理由，應予駁回。
六、據上論結，本件上訴為無理由，依民事訴訟法第449條第1項
    、第78條，判決如主文。
中　　華　　民　　國　　94　　年　　10　　月　　26　　日
　　　　　　　　　民事第一庭　審判長法　官　張耀彩
　　　　　　　　　　　　　　　      法　官　林金吾
　　　　　　　　　　　　　　　      法　官　盧彥如
正本係照原本作成。
如不服本判決，應於收受送達後20日內向本院提出上訴書狀，其
未表明上訴理由者，應於提出上訴後20日內向本院補提理由書狀
（均須按他造當事人之人數附繕本）上訴時應提出委任律師或具
有律師資格之人之委任狀；委任有律師資格者，另應附具律師資
格證書及釋明委任人與受任人有民事訴訟法第466條之一第一項
但書或第二項（詳附註）所定關係之釋明文書影本。
中　　華　　民　　國　　94　　年　　10　　月　　28　　日
　　　　　　　　　　　　　　　　　　書記官　鄭兆璋
附註：
民事訴訟法第四百六十六條之一（第一項、第二項）：
對於第二審判決上訴，上訴人應委任律師為訴訟代理人。但上訴
人或其他法定代理人具有律師資格者，不在此限。
上訴人之配偶、三親等內之血親、二親等內之姻親，或上訴人為
法人、中央或地方機關時，其所屬專任人員具有律師資格並經法
院認為適當者，亦得為第三審訴訟代理人。
